臺灣高等法院民事判決
109年度上更一字第14號
上  訴  人  揚聲多媒體科技股份有限公司

法定代理人  劉宏達  
訴訟代理人  李逸文律師
複 代理 人  王筱涵律師
            許坤皇律師
被 上訴 人  美華影音科技股份有限公司

法定代理人  林嘉愷  

訴訟代理人  張菀萱律師
複 代理 人  李盈佳律師
上列當事人間請求確認股東會決議無效事件，上訴人對於中華民
國106年1月26日臺灣臺北地方法院105年度訴字第3559號第一審
判決提起上訴，經最高法院第一次發回更審，本院於109年9月23
日言詞辯論終結，判決如下：
    主      文
原判決廢棄。
確認美華影音科技股份有限公司民國一○五年六月二十七日股東
常會所為關於「減資彌補虧損案」之決議無效。
第一、二審及發回前第三審訴訟費用，均由被上訴人負擔。 
    事實及理由
一、上訴人主張：伊原為被上訴人股東，股份數為50萬6,720股
    。被上訴人於民國105年6月27日召集股東常會（下稱系爭股
    東會），決議通過「減少實收資本額新臺幣（下同）3,967
    萬9,960元，銷除股份396萬7,996股，減資比例99.9999％，
    減資後實收資本額變更為40元，每股面額10元，分為4股；
    並依減資基準日股東名簿記載之股東及其持有股份比例為每
    千股換發0.001股，減資後不足1股之畸零股數，按面額以現
    金發放至元為止」之減資彌補虧損案（下稱系爭減資決議）
    。惟被上訴人至104年底，尚有法定盈餘公積3,313萬3,782
    元及資本公積640萬元（下合稱系爭公積），應先以之填補
    虧損，系爭減資決議違反公司法第239條規定。況被上訴人
    之大股東五母科技有限公司（下稱五母公司）、松喜企業有
    限公司（下稱松喜公司，與五母公司合稱五母等2公司）於
    系爭股東會主導通過系爭減資決議，非純為填補公司虧損、
    改善財務結構，實係被上訴人之負責人林嘉愷為排除異己，
    透過五母等2公司濫用表決權通過系爭減資決議，消弭伊為
    少數股東之身分，遂其維護個人經營權之手段，顯違誠信原
    則及權利濫用禁止原則，且違反忠實義務，悖於公序良俗，
    依公司法第191條規定應屬無效等情，爰求為確認系爭減資
    決議無效之判決等語（原審為上訴人敗訴之判決，上訴人聲
    明不服，提起上訴）。並上訴聲明：㈠原判決廢棄。㈡確認系
    爭減資決議無效。
二、被上訴人則以：盈餘公積與減資填補虧損，無先後順序關係
    ，系爭減資決議未違反公司法第239條規定。減少資本為經
    營公司之正常財務安排方式之一，伊經法定程序以減資方式
    改善財務結構，再引進有意投資者資金，使公司得以繼續經
    營，故系爭減資決議乃本於法令及公司利益所為，非以損害
    上訴人權益為主要目的等語，資為抗辯。並答辯聲明：上訴
    駁回。
三、上訴人主張：伊為被上訴人之股東，於105年7月4日時持有
    被上訴人股份50萬6,720股。被上訴人截至104年底尚有法定
    盈餘公積3,313萬3,782元及資本公積有640萬元。被上訴人
    於105年6月27日召開系爭股東會，通過系爭減資決議等情，
    有持股證明、系爭股東會議事錄、系爭股東會議事手冊、被
    上訴人資產負債表在卷足稽（見原審卷第7頁、第10-15頁）
    ，為被上訴人所不爭執，堪信真實。
四、上訴人又主張：被上訴人刻意不先以系爭公積填補虧損，實
    係被上訴人負責人林嘉愷為排除異己，透過五母等2公司濫
    用表決權通過系爭減資決議，消弭伊為少數股東之身分，遂
    其維護個人經營權之手段，顯違誠信原則及權利濫用禁止原
    則，且違反忠實義務，悖於公序良俗，依公司法第191條規
    定應屬無效等語，則為被上訴人所否認，並以前詞置辯，玆
    查：
　㈠按確認法律關係之訴，非原告有即受確認判決之法律上利益
    者，不得提起之。民事訴訟法第247條第1項定有明文。又所
    謂即受確認判決之法律上利益，係指法律關係之存否不明確
    ，原告主觀上認其在法律上之地位有不安之狀態存在，且此
    種不安之狀態，能以確認判決將之除去者而言，若縱經法院
    判決確認，亦不能除去其不安之狀態者，即難認有受確認判
    決之法律上利益。本件上訴人原為被上訴人股東，如依系爭
    減資決議執行後將喪失股東身分（見原審卷第88頁），是系
    爭減資決議是否有效，攸關上訴人是否將於系爭減資決議執
    行後喪失被上訴人之股東身分。上訴人主觀上認其在法律上
    之地位有不安之狀態存在，且此種不安之狀態，能以確認判
    決將之除去，自有即受確認判決之法律上利益。
　㈡次按股東會決議之內容，違反法令或章程者無效，公司法第1
    91條定有明文。所謂決議內容違反法令，除違反股東平等原
    則、股東有限責任原則、股份轉讓自由原則或侵害股東固有
    權外，尚包括決議違反強行法規或公序良俗在內（最高法院
    103年度台上字第620號判決意旨參照）。玆查：
　  ⒈系爭減資彌補虧損案(見原審卷第10頁）載明：「為彌補虧
      損及改善財務結構，擬辦理減少資本額新臺幣39,679,960
      元，銷除股份3,967,996股，減資比例為99.9999%，減資
      後實收資本額由新台幣39,680,000元變更為新臺幣40元」
      。而被上訴人實收資本額為3,968萬元，此有公司變更登
      記表足參（見原審卷第71頁）。準此，被上訴人係以實收
      資本額3,967萬9,960元彌補3,967萬9,960元之虧損，減資
      幅度達99.9999％，減資後實收資本額變更為40元，每股面
      額10元，分為4股。
　　⒉被上訴人已發行之股份總數為396萬8,000股（見原審卷第7
      1頁）。被上訴人於系爭股東會召集時，共有股東116名，
      持股數前3名之股東為松喜公司、五母公司及上訴人，持
      有股數依序為166萬6,690股、140萬5,924股、50萬6,720
      股，有被上訴人股東名簿足憑（見本院106年度上字第415
      號卷《下稱前審卷》第54頁）。是松喜公司、五母公司、上
      訴人對被上訴人之持股比例各約為42%、35%、13%。而系
      爭減資決議後實收資本額變更為40元，每股面額10元，分
      為4股，已如前述。則被上訴人股東，在系爭減資決議後
      ，除五母等2公司外之114名股東，因持股未達25%，所餘
      股數不足1股，均須以現金發還，致喪失股東身分。
　　⒊按權利之行使，不得違反公共利益，或以損害他人為主要
      目的。行使權利，履行義務，應依誠實及信用方法。民法
      第148條定有明文。所謂誠實信用之原則，係在具體之權
      利義務關係，依正義公平方法，確定並實現權利內容，避
      免一方犧牲他方利益以圖利自己，應以各方當事人利益為
      衡量依據，並考慮權利義務之社會作用，於具體事實為妥
      善運用。倘經認定違反誠信原則時，其法律效果以不發生
      該違反者所期待者為原則。而本於股東平等原則，股份有
      限公司就各股東基於股東地位對公司享有權利及負擔義務
      ，應予平等待遇。此原則係基於衡平理念而建立，藉以保
      護一般股東，使其免受股東會多數決濫用之害，為股份有
      限公司重要原則之一。倘因股東會多數決之結果，致少數
      股東之自益權遭實質剝奪，大股東因而享有不符比例之利
      益，而可認為有恣意之差別對待時，即屬有違立基於誠信
      原則之股東平等原則，該多數決之決議內容，自該當於公
      司法第191條規定之「違反法令者無效」之情形（最高法
      院108年度台上字第1836號判決發回意旨）。查：
　　　⑴被上訴人於104年年底尚有法定盈餘公積3,313萬3,782元
        及資本公積640萬元，共計3,953萬3,782元（下稱系爭
        公積），有被上訴人公司資產負債表足考（見原審卷第
        15、16頁）。而所謂公積，係指公司之純財產額超過其
        實收資本額之數額，而積存於公司之金額。公司法第23
        9條第1項本文規定：「法定盈餘公積及資本公積，除填
        補公司虧損外，不得使用之」，可知公司使用法定盈餘
        公積及資本公積彌補虧損，乃填補虧損之主要方式之一
        。且倘被上訴人以系爭公積（3,953萬3,782元）填補系
        爭虧損（3,967萬9,960元），被上訴人僅需減資14萬6,
        178元（計算式：39,679,960－39,533,782＝146,178），
        則被上訴人全體股東均可按比例減少持股，而不致喪失
        股東身分。
　　　⑵被上訴人雖謂：伊保留系爭公積、以減資彌補虧損之方
        式，實為引入新資本，改善財務結構，使公司持續營運
        、持續以「美華公司」品牌提供市場需求及客戶服務，
        同時避免倒閉或大量解雇員工之唯一手段云云，惟被上
        訴人104年度查核簽證會計師陳壽萱就系爭減資決議案
        出具之意見書中表示：「該公司（即被上訴人）105年
        欲彌補虧損39,679,960元時，應以公積為先，若公積不
        足方用股本，始不損及所有股東之個別權益」等語（見
        原審卷第8頁背面），衡情陳壽萱乃被上訴人之查核簽
        證會計師，其就被上訴人之財務狀況所出具「應以公積
        彌補虧損為先」之專業意見，應屬可信。況系爭減資決
        議通過後，被上訴人迄今未引進任何投資人挹注新資金
        ，改善公司財務結構，此為被上訴人所不爭執（見本院
        卷第85頁），足見系爭減資決議不具有正當之商業目的
        而對公司有利。且陳壽萱於上開意見書中直指：「美華
        公司不選擇以公積彌補虧損，而選擇以損及個別股東權
        益之方式-減資彌補虧損-將實收資本額減為40元，已發
        行股數減為4股，使原持股不到25%的股東揚聲公司失去
        股東身分，疑有逃避股東監督之情形」（見原審卷第9
        頁），被上訴人無視查核簽證會計師之專業意見，執意
        通過系爭減資決議，剝奪被上訴人除五母等2公司外之
        其餘114位股東（含上訴人）之股東身分，難認有正當
        性及合理性。
　　　⑶被上訴人又稱：伊公司截至104年度之累積虧損為1億2,0
        10萬1,636元，縱以系爭公積彌補虧損，伊仍需採取減
        資，削除99.9999%股份，故上訴人仍因減資後不足1股
        而喪失股東身分云云，固提出股東權益變動表（見原審
        卷第16頁）為憑，惟被上訴人究應採取系爭減資決議、
        或先以公積彌補虧損再減資之方案，俾符合股東平等原
        則，應以同一標準為具體衡量。系爭減資決議彌補之虧
        損金額既為3,967萬9,960元，則後方案亦應以同額虧損
        （3,967萬9,960元）為衡量。被上訴人以1億2,010萬1,
        636元累積虧損為論據，主張系爭公積彌補虧損後，仍
        需採取減資，削除99.9999%股份，上訴人仍因減資後不
        足1股而喪失股東身分云云，尚乏所據。
　　　⑷再者，五母公司之代表人為游俊鴻，係以台灣數位通路
        股份有限公司（下稱台灣數位公司）法人代表名義出任
        董事；而台灣數位公司實收資本額為2,500萬元，共250
        萬股，董事分別為游俊鴻、林嘉愷及陳淑卿（即林嘉愷
        配偶），其中陳淑卿持有249萬9,000股，乃台灣數位公
        司最大股東；松喜公司代表人亦為游俊鴻，係以數碼方
        舟國際股份有限公司（下稱數碼方舟公司）之法人代表
        身分出任董事，而數碼方舟公司之董事為游俊鴻、陳淑
        卿及王裕清，均以台灣數位公司之代表人身分出任董事
        （見本院前審卷第25-27頁之經濟部商業司公司資料查
        詢資料），核與上訴人製作之林嘉愷控制關係圖（見前
        審卷第29頁）相符。堪認陳淑卿之配偶即被上訴人法定
        代理人林嘉愷對五母等2公司具有一定實質控制關係。
        則上訴人主張被上訴人刻意不將系爭公積填補虧損，反
        藉五母等2公司多數股東權之行使，通過系爭減資決議
        ，係為驅逐其餘114名小股東（含上訴人），違反誠信
        原則及權利濫用禁止原則乙節，即非無據。
　    ㈢承上，被上訴人掌控公司經營權之股東，藉其持股優勢
　　    地位，不基於其身為公司「股東」地位，而係僅專注於
        其一己利益之追求，為剝奪其餘少數股東（含上訴人）
        權益，而通過系爭減資決議，而由其獨享不符比例之利
        益，其等多數股東權之行使，違反股東平等原則，系爭
        減資決議違反民法第148條規定應屬無效。本院既認系
        爭減資決議違反民法第148條規定而無效，則系爭減資
        決議是否另違反公司法第239條或忠實義務、有無悖於
        公序良俗，即毋庸再一一贄述，附此敘明。
五、綜上所述，上訴人依公司法第191條規定，訴請確認系爭減
    資決議無效，為有理由，應予准許。從而，原審為上訴人敗
    訴之判決，尚有未洽，上訴論旨指摘原判決不當，求予廢棄
    改判，為有理由，爰由本院廢棄改判如主文第2項所示。
六、本件事證已臻明確，兩造其餘之攻擊或防禦方法及所用之證
    據，經本院斟酌後，認為均不足以影響本判決之結果，爰不
    逐一論列，附此敘明。
七、據上論結，本件上訴為有理由，判決如主文。
中　　華　　民　　國　　109 　年　　10　　月　　21　　日
                  民事第五庭    
                      審判長法  官  賴劍毅
                            法  官  楊雅清
                            法  官  陳君鳳
正本係照原本作成。
如不服本判決，應於收受送達後20日內向本院提出上訴書狀，其
未表明上訴理由者，應於提出上訴後20日內向本院補提理由書狀
（均須按他造當事人之人數附繕本）上訴時應提出委任律師或具
有律師資格之人之委任狀；委任有律師資格者，另應附具律師資
格證書及釋明委任人與受任人有民事訴訟法第466 條之1第1項但
書或第2項（詳附註）所定關係之釋明文書影本。
中　　華　　民　　國　　109 　年　　10　　月　　27　　日

  　　　　　　　　　　　　　書記官  林桂玉
附註：
民事訴訟法第466條之1（第1項、第2項）：
對於第二審判決上訴，上訴人應委任律師為訴訟代理人。但上訴
人或其他法定代理人具有律師資格者，不在此限。
上訴人之配偶、三親等內之血親、二親等內之姻親，或上訴人為
法人、中央或地方機關時，其所屬專任人員具有律師資格並經法
院認為適當者，亦得為第三審訴訟代理人。